【裁判字號】    95,台上,748
【裁判日期】    950420
【裁判案由】    請求損害賠償等
【裁判全文】
最高法院民事判決              九十五年度台上字第七四八號
    上  訴  人  湯姆士．羅旭.
                        11號.
    訴訟代理人  王國慶律師
                方正儒律師
    被 上訴 人  中國信託商業銀行股份有限公司
    法定代理人  甲○○
    訴訟代理人  賴盛星律師
上列當事人間請求損害賠償等事件，上訴人對於中華民國九十三
年八月二十五日台灣高等法院第二審判決（九十三年度上字第四
二五號），提起上訴，本院判決如下：
    主  文
原判決關於駁回上訴人之上訴暨該訴訟費用部分廢棄，發回台灣
高等法院。
    理  由
本件上訴人主張：伊於民國八十八年五月間與被上訴人訂立有價
證券擔保借款契約（下稱系爭契約），約定被上訴人同意給予伊
最高借款額度新台幣（下同）九百九十萬元，伊則提供上市股票
質押於被上訴人處以為借款之擔保，契約存續期間自八十八年五
月七日起至八十九年五月七日為止，屆期雙方均同意延展期限，
故契約至今依然有效存在。被上訴人於九十年九月二十六日、十
月四日未通知伊，逕將伊所質押之中華開發金融控股股份有限公
司（下稱中華開發公司）股票十萬零三千股、廣達電腦股份有限
公司（下稱廣達公司）股票二萬九千股、威盛電子股份有限公司
（下稱威盛公司）股票三萬一千股予以變賣。經伊訴請回復前開
股票，獲原法院以九十一年度重上字第二○○號判決伊勝訴確定
在案。伊因被上訴人違約變賣質押股票之行為，致無法本於公司
股東之地位領取九十二年度應受分配之「股息股票」及「現金股
利」，並受有債信、商譽之損害。被上訴人依民法第一百八十四
條第一項侵權行為之規定，應賠償伊上開應受分配之「股息股票
」計中華開發公司股票六千三百十三股、廣達公司股票三千三百
三十五股及威盛公司股票一千八百九十一股，並應賠償伊「現金
股利」暨債信、商譽受損之「非財產上損害」共計一百零九萬六
千三百二十五元等情，爰求為命被上訴人如數給付上開股息股票
，及賠償前述損害金並加計法定遲延利息之判決。
被上訴人則以：因上訴人有受領遲延之情形，伊自無須給付九十
二年度之現金股利、股息股票及因此所生之利息部分。伊變賣上
訴人股票係充償上訴人向伊所借款項，對上訴人而言並無因此而
受有任何債信不良之情形，況上訴人並未舉證證明其債信受有如
何之損害，且與伊變賣股票之行為有何相當因果關係，其空言主
張受有債信上之損害並據此請求非財產上之損害賠償一百萬元，
即無理由。退步言之，如認伊應給付上訴人九十二年股息股票及
現金股利，即係認伊自始未出售系爭設質股票抵償上訴人借款情
形，則上訴人應按兩造簽訂之借貸契約給付貸款利息，伊亦得主
張該利息與上訴人前述現金股利相抵銷等語，資為抗辯。
原審維持第一審所為上訴人敗訴之判決，駁回其上訴，無非以：
上訴人主張兩造訂有系爭契約，被上訴人同意給與伊最高借款額
度九百九十萬元，伊則提供上市股票質押與被上訴人，契約迄仍
存續；被上訴人於九十年九月二十六日、十月四日未事先通知伊
，逕將伊所質押之系爭股票變賣，經伊訴請被上訴人回復股票，
獲原法院九十一年度重上字第二○○號判決伊勝訴確定；伊因被
上訴人變賣股票之行為，致無法本於股東之地位領取九十一年度
應受分配之「股息股票」及「現金股利」，亦獲台灣台北地方法
院（下稱台北地院）九十二年度訴字第一二六七號及原法院九十
二年度上易字第八○六號判決命被上訴人賠償確定各情，有各該
判決可稽。上訴人復不爭執被上訴人曾於九十二年五月十四日在
台北地院九十二年度執字第一四○二三號執行事件中具狀陳報，
表明必須上訴人配合辦理設質手續。按民法第二百三十四條、第
二百三十五條、第二百三十八條及第二百三十九條規定，債權人
對債務人已提出之給付拒絕受領，債務人無庸支付遲延利息，且
就應返還孳息部分亦以債務人已收取者為限。前開原法院九十一
年度重上字第二○○號判決主文為被上訴人應回復上訴人設質於
被上訴人處之系爭股票，並未定有履行期，故僅須判決確定時，
其執行名義即已成立，被上訴人不依判決履行，上訴人自得據該
執行名義聲請法院強制執行。被上訴人收受前揭判決後，決定不
提起上訴，即由承辦人員祝昭如通知上訴人及其代理人田俊賢律
師，表示願自動履行並請其配合辦理回復質權設定等情，業據證
人祝昭如於原法院九十一年度重上字第二○○號案審理時證述明
確。其中關於被上訴人確委由祝昭如與上訴人配偶苗中秀聯絡，
詢問上訴人所開戶之證券商資料，提議是否考慮不要在當時買回
股票並設質，且提供若干試算資料與上訴人及其律師參考，上訴
人當時未決定是否採取被上訴人之提議各情，核與苗中秀於該案
所證情形相符，自堪信為真實。依前述確定判決，被上訴人確有
回復羅旭設質於中國信託處之系爭股票之義務，惟被上訴人於判
決確定後，基於當時市場上股價之考量，而對上訴人提出若干試
算表，並表示因當時股價較低，買回股票設質後必須補融資擔保
金之差價，建議考慮是否不在當時考慮買回股票，應屬就該確定
判決所定之給付內容提出變更給付之要約。否則，上訴人一旦取
得執行名義後，本得請求被上訴人依據執行名義之內容為給付，
被上訴人拒絕履行時，上訴人自得依強制執行程序滿足其債權。
然上訴人對於被上訴人前開變更給付內容之要約並未拒絕，故被
上訴人仍受前開要約之拘束，在上訴人未明示拒絕被上訴人前開
要約前，被上訴人亦無從依據原確定判決內容為履行。上訴人雖
主張被上訴人之說詞不構成變更給付內容之要約，或要約未得承
諾已失拘束力云云。惟本於契約自由原則，縱令判決確定，兩造
願意達成和解變更判決所命給付之內容，尚非法所不許。且依證
人苗中秀之證詞，足認上訴人並未拒絕被上訴人之提議，且將民
法規定對於要約承諾之期限予以延長（由上訴人聯絡被上訴人）
，上訴人前開抗辯，要無可取。依台灣證券集中保管股份有限公
司參加人辦理有價證券設質交付帳簿劃撥作業配合事項參、設質
交付作業二之規定，及財政部證券暨期貨管理委員會台財證（
三）字第一○六○六七號函釋意旨說明第六點，可知有價證券設
質事項，因涉及質權人、出質人及發行公司三方面之權利義務，
故需由出質人填具「有價證券設質交付帳簿劃撥申請書」乙式三
聯，並加蓋出質人集保帳戶原留印鑑後，方完成有價證券設質程
序。本件被上訴人依確定判決主文意旨辦理股票回復設質之行為
，因該設質股票前經被上訴人於公開市場拍賣，故必須由被上訴
人將同數額之股票以上訴人名義於公開市場買回後，再由上訴人
分別向各該發行公司辦理「交付帳簿劃撥申請書」乙式三聯，並
加蓋集保帳戶之原留印鑑章，方屬完成股票設質之程序，而無法
由被上訴人單方面逕依確定判決主文即可完成股票設質之行為，
足證上訴人有配合辦理設質之協力義務，而非僅為被上訴人之內
部作業，則上訴人拒不配合辦理，顯有受領遲延之情形。依一般
證券交易實務，第三人欲以他人名義買入股票，必須先取得該他
人往來之證券帳戶且需經由該他人同意，否則將導致證券交易市
場大亂。本件被上訴人欲以上訴人名義買回系爭股票後再辦理設
質手續，須上訴人授權被上訴人於其證券帳戶中，以其名義購買
系爭股票。且由上訴人填具「有價證券設質交付帳簿劃撥申請書
」加蓋集保帳戶原留存印鑑。上訴人主張被上訴人未購買相關股
票存入其集保帳戶，給付遲延云云，核無理由。蓋被上訴人已有
依確定判決內容履行之誠意，始主動通知上訴人配合辦理設質事
宜，嗣上訴人對於被上訴人變更給付內容之要約未予拒絕，應允
再聯絡卻未聯絡，且未通知被上訴人願配合辦理設質手續，被上
訴人係一直在等候上訴人之承諾，自不得執此主張其給付有遲延
。上訴人聲請強制執行時，被上訴人旋於九十二年五月十四日向
執行法院陳報必須上訴人配合辦理設質手續。實際上兩造經執行
法院勸諭後，由被上訴人於九十三年一月十三日將系爭股票回復
予上訴人並為設質行為時，確需上訴人提供其印鑑章蓋於有價證
券設質交付帳簿劃撥申請書之出質人欄，並提供上訴人之證券帳
戶存摺辦理後，方完成股票回復設質之程序，足證上訴人確負有
協力回復設質之義務。上訴人因未盡其協力義務，自應認有受領
遲延之情形，故被上訴人無須給付羅旭九十二年度之現金股利、
股息股票及因此所生之利息。被上訴人將上訴人設質之系爭股票
變賣後乃係充償上訴人之借款，對上訴人而言並無因此而受有任
何債信不良之情形；且未見上訴人具體舉證說明其債信如何受有
損害，及其損害與被上訴人變賣系爭股票之行為有何相當因果關
係，上訴人空言指稱其因被上訴人違法變賣股票，外界客觀之評
價致其受有債信上之損害，並據以請求非財產上之損害賠償一百
萬元，亦不應准許等詞，為其判斷之基礎。
按判決確定後，當事人固非不得另成立和解以變更判決之內容，
惟僅提出和解之「要約」，未達成和解，尚不得認此要約得拘束
或阻礙判決之既判力及執行力。又按對話為要約者，非立時承諾
，即失其拘束力；非對話為要約者，依通常情形可期待承諾之到
達時期內，相對人不為承諾時，其要約失其拘束力，民法第一百
五十六條、第一百五十七條分別定有明文。本件被上訴人向上訴
人為「變更給付」之意思表示後，上訴人雖稱嗣後再聯絡，但並
未與被上訴人聯絡，為原審確定之事實。則縱認被上訴人上開「
變更給付」之表示為一種「要約」（擬成立和解以變更確定判決
給付內容之要約），上訴人既未為承諾與否之表示，雙方即未達
成前開變更確定判決給付內容之和解，依上揭法文規定，能否據
此即認被上訴人之要約未失其拘束力，仍應受此「要約」之拘束
，且得拘束或阻礙確定判決之既判力及執行力，尚非無疑。乃原
審徒以前揭情詞，遽認被上訴人之「要約」未失其拘束力，且得
暫不履行確定判決內容，已屬可議。次查九十一年度被上訴人是
否有應經而未經上訴人同意，擅自變賣股票償還借款之情形，其
所為是否成立侵權行為？若被上訴人涉有該侵權行為，而上訴人
身為商人，股票無故遭變賣償債，於其債信及商譽是否毫無影響
？均非無疑。原審未遑詳查，遽以上訴人未證明其損害及其損害
與被上訴人之變賣股票間有何因果關係，即為上訴人不利之判斷
，亦非允洽。上訴論旨，指摘原判決不當，求予廢棄，非無理由
。
據上論結，本件上訴為有理由。依民事訴訟法第四百七十七條第
一項、第四百七十八條第二項，判決如主文。
中    華    民    國  九十五  年    四    月   二十   日
                      最高法院民事第二庭
                          審判長法官  蕭  亨  國
                                法官  陳  淑  敏
                                法官  葉  勝  利
                                法官  王  仁  貴
                                法官  劉  靜  嫻
      本件正本證明與原本無異
                                      書  記  官
中    華    民    國  九十五  年    五    月    五    日
                                                      j


司法院資訊處製作；財團法人民間司法改革基金會備份。
